【裁判字號】    95,訴,481
【裁判日期】    950811
【裁判案由】    偽造有價證券等
【裁判全文】
臺灣板橋地方法院刑事判決               95年度訴字第481號
公  訴  人  臺灣板橋地方法院檢察署檢察官
被      告  乙○○
選任辯護人  李佳翰律師
上列被告因偽造有價證券案件，經檢察官提起公訴（九十四年度
偵續一字第三八號），本院判決如下：
    主  文
乙○○意圖供行使之用，而偽造有價證券，處有期徒刑年貳月
。附表所示偽造之本票壹紙（含其上偽造之「葉富雄」印文壹枚
）、偽造之「葉富雄」印章壹枚，均沒收之。
    事  實
一、緣乙○○為從事建築業者，於民國七十八年七月十七日經案
    外人甲○○仲介與地主葉富雄（已於七十九年三月十一日死
    亡）簽立合建契約，合議由葉富雄提供位於臺北縣蘆洲市○○段七七九地號（重測前為和尚洲溪墘段二五二之一地號，
    下稱本案土地）建地，乙○○則在土地上出資籌建本國式五
    樓磚造鋼筋混凝土之房屋，於簽約時本案土地上仍有他人占
    用，遂於合建契約第九條約定：「於本約成立後，甲方（即
    葉富雄）同意提供本約土地設定抵押權予乙方（即乙○○）
    ，設定金額為本金最高限額三百萬元，利息按中央銀行核定
    放款基本利率計算，期間為不定期，甲方可在上開設定金額
    內向乙方借款，乙方無異議，上開抵押權及借款，甲方應於
    房屋完成後向金融機構貸款清償乙方，乙方應同時塗銷該抵
    押權（上開借款僅限於甲方拆除地上物之用，實際借款金額
    以借據為憑）」。葉富雄依約將本案土地設定本金最高限額
    新臺幣（下同）三百萬元抵押權予乙○○，經臺北縣三重地
    政事務所以七十八年七月二十四日七十八重登字第○二六六
    五八號收件，並於七十八年七月二十五日登記在案，簽約後
    葉富雄隨即於同年十二月二十九日委託律師對地上物所有權
    人提起返還無權占有土地之民事訴訟，翌年（即七十九年）
    三月十一日葉富雄因病死亡，本案土地由葉富雄之子丙○○
    、丁○○、戊○○、己○○等人共同繼承（下稱丙○○等人
    ）。至八十六年五月間，丙○○等人為享受較優惠之容積率
    乃與乙○○再簽立委託書，請乙○○於八十六年八月十五日
    政府實施容積率管制前提出建築執照申請，惟乙○○並未依
    約在實施容積率管制前完成本案土地之建照申請，丙○○等
    人計算未及時申請，將損失上揭房屋建成後，建屋地坪九十
    餘坪之利益。嗣本案土地上之建築物經訴訟後，丙○○等人
    勝訴，已於八十九年七月二十六日完成拆屋還地，幾經折衝
    仍未完成建屋，丙○○等人因而心存不滿，加以九十二年初
    乙○○提出變更分屋成數及移轉本案土地抵押權之意見，丙○○等人於九十二年三月五日以存證信函警告乙○○不可違
    約移轉抵押權，乙○○因見合建契約遲未履行，恐生變數，
    造成其損失等情。
二、乙○○明知在葉富雄死亡前，本案土地上占用人之拆屋還地
    訴訟才剛提起，葉富雄並未依合建契約第九條約定向其借款
    ，以供支付拆除地上物之費用，其間葉富雄亦未私自向其借
    款，惟為以拍賣本案土地之方法達迫使丙○○等人履行合建
    契約之目的，竟意圖供行使之用，於葉富雄死亡後之某時，
    在不詳地點，偽造葉富雄之印章一枚，用以蓋用在發票日及
    到期日均為七十八年七月十七日、票面金額為三百萬元、發
    票人為葉富雄之本票（詳如附件，下稱系爭本票）出票人欄
    上，以偽造本票一紙，並於九十二年九月十八日以上揭偽造
    之本票一紙、本案土地之抵押權設定契約書、土地登記謄本
    及最新他項權利證明書，對丙○○等人，向本院提起拍賣抵
    押物之強制執行之聲請而行使（本院以九十二年度執字第二
    七九四二號受理），本院於九十二年十月二日依乙○○之聲
    請對丙○○等人發查封登記函時，丙○○等人發覺有異，經
    閱卷後始查知上情。
三、案經丙○○等人訴由臺灣板橋地方法院檢察署檢察官偵查起
    訴。
    理  由
一、訊據被告乙○○矢口否認有上揭行使偽造有價證券之犯行，
    辯稱：伊並未偽造葉富雄所簽發之三百萬元本票，本票是葉
    富雄於七十八年底某日下午，在臺北縣蘆洲市○○○路上伊
    之工地交給伊的，不知葉富雄是否有當場簽發本票，簽發本
    票係之前葉富雄曾陸續向伊借款，每筆借款均有寫借據，至
    於借款之原因，有使用到律師之費用、代書之費用、佣金及
    其他伊所不知道借去做何用之借款，葉富雄將本票交予伊後
    ，伊即將葉富雄所寫之借據全數返還。伊自七十八年到九十
    二年間十餘年，均未提示請求，係因該債務有本案土地設定
    抵押權存在，伊認為已有確保，而且還有合建契約存在，伊
    是要等到地上物已經拆除完成，房子蓋好之後，始打算向告
    訴人請求此筆錢云云。經查：
  (一)本案檢察官、被告及辯護人於本院準備程序、審判期日，就
    本案卷內各文書證據之證據能力均未爭執，且迄本院於言詞
    辯論終結前，亦未就本院所調查之證據主張有刑事訴訟法第
    一百五十九條第一項不得為證據之情形，是應認渠等已同意
    本案卷內文書證據資料均得作為本案證據，則揆諸同法第一
    百五十九條之五規定意旨，經本院審酌後，認卷內證據資料
    並無違法取證或其他不適當之情形，是本案中經本院合法調
    查之文書證據，應有證據能力，先予敘明。
  (二)被告就事實欄第一項所示與葉富雄簽立合建契約，本案土地
    於簽立合建契約後，已由葉富雄依約將本案土地設定本金最
    高限額三百萬元抵押權予被告，簽約後葉富雄隨即委託律師
    對地上物所有權人提起返還無權占有土地之民事訴訟，七十
    九年三月十一日葉富雄即因病死亡，本案土地由葉富雄之子
    丙○○、丁○○、戊○○、己○○等人共同繼承（下稱丙○○等人），至八十六年五月間，丙○○等人為享受較優惠之
    容積率乃與乙○○再簽立委託書，請乙○○於八十六年八月
    十五日政府實施容積率管制前提出建築執照申請，本案土地
    上之建築物經訴訟後，已於八十九年七月二十六日完成拆屋
    還地，但被告並未依合建契約履行建屋，被告則於九十二年
    初提出變更分屋成數及移轉本案土地抵押權之意見，丙○○
    等告訴人於九十二年三月五日以存證信函警告被告不可違約
    移轉抵押權等節，均不否認，並經告訴人丙○○等人於偵查
    及本院審理指陳明確，復有卷附合建契約書、本院民事執行
    通知書、委託書、存證信函、死亡證明書、戶籍謄本及臺北
    縣土地登記謄本土地他項權利部分（見本院調閱九十二年度
    執字第二七九四二號卷）足按，上揭事實已堪認定。
  (三)被告提示供拍賣本案土地，發票人為葉富雄面額三百萬元之
    系爭本票一紙，經告訴人丙○○等人於檢察官偵查及本院審
    理時，否認其為真正，本院審理時告訴人丙○○結證稱：伊
    父親與被告簽立之合建契約，第九條約定係以本案土地設定
    最高限額抵押權，其目的在供日後土地上建物拆遷時支付地
    上物所有人補償費使用，並非因為伊父親要借款始簽立合建
    契約，且伊父親於簽約後不久即行去世，無向被告借用如此
    鉅款之必要等語。查被告於本院審理中舉出證人即代書庚○○、仲介甲○○以證明葉富雄曾向被告借款並開立本票之事
    ，庚○○於本院審理時結證稱：伊曾在簽立合建契約後看過
    葉富雄一、二次出現在被告工地，和被告談抵押權設定後借
    款之事，葉富雄借款係為地上物之拆除及補償費用之支出，
    被告有跟葉富雄說要開什麼票的，但後來借款多少、有無開
    立本票的事情，伊均不曉得，亦未見過被告將錢交予葉富雄
    等語，甲○○於本院審理時結證稱：伊知葉富雄因與被告簽
    立合建契約，因處理土地上房子之事需向被告借款，九十二
    年十月間伊受檢察事務官偵查時，所陳數年前曾聽被告說起
    等事，現已不記憶，當時所稱之數年為何時，但被告曾對伊
    說有一張葉富雄之本票，因葉富雄已經死亡不知如何處理，
    但被告並未將本票取出供伊觀看等語，惟證人甲○○於本院
    九十二年度訴字第二二一九號債務人異議之訴法官訊問時證
    稱：「這筆土地的合建是我介紹的，因為該地有糾紛，所以
    簽約的時候就有約定好，如果以後打官司的話，葉富雄就要
    乙○○借錢週轉，但是後來到底有沒有借，因為都沒有經過
    我，我就不知道了。」等語（見本院九十二年度訴字第二二
    一九號卷第一七九頁），是從被告舉出證人庚○○、甲○○
    之上揭證詞可知，證人均不知被告是否曾經借款予葉富雄，
    亦均未親見葉富雄曾開立或交付系爭本票予被告，衡之本案
    土地之地上物拆除及訴訟經過，最早提起訴訟之時間在七十
    九年十二月二十九日，離葉富雄死亡之日僅三月餘，地上物
    在經最高法院判決告訴人等勝訴並拆除之時點已遲至八十九
    年七月間，均詳證述如上，故在葉富雄死亡前，地上物之拆
    除尚未開始，訴訟又剛提起，顯然葉富雄無可能因支付地上
    物拆除之訴訟費、補償費而需向被告陸續借款達三百萬元，
    因而上揭證人之證詞即不足供證明系爭本票債權之來源。
  (四)被告對於葉富雄何時簽發系爭本票、其為何簽發及借款次數
    等事項，於偵查中先供稱：「是七十九年二月份左右由告訴
    人父親葉富雄簽發後，拿到我家附近的工地給我的，是為支
    付合建土地之拆除地上物及訴訟費用等，我總共分十多次給
    付，由葉富雄到工地來找我拿的，我的錢是有售屋後客戶給
    付屋款，以現金交付給葉富雄。」云云（見九十二年度發查
    字第二四七九號卷第七五頁背面），偵查中再供稱：「本票
    是葉富雄七十八年底交我的。」、「葉富雄陸續向我借了好
    幾次錢，每次均有借據，到了年底他算一算一共向我借了三
    百萬，便開了一張三百萬本票給我，我就把他簽的借據還他
    ，至於他為何開（七十八年七月十七日）我是一時間沒注意
    。」、「有借有還七、八次，最後沒還的有三百萬，他有用
    家庭開支的名義、也有用打拆屋還地律師費的名義向我借，
    還有一些是要交規費等名義。」云云（見九十三年度偵字第
    八三號卷第十一、十二頁），偵查中又供稱：「我借款給葉
    富雄並不一定是要做拆除地上物用，還有做為給付仲介佣金
    、代書費、律師費、設定抵押費及相關規費、交際費．．，
    ．。」、「我三百萬元是陸陸續續以現金分為將近十次左右
    交付，每次約三十萬元，當時有拿佣金的甲○○有看到二、
    三次。」云云（見九十四年度偵續一字第三八號卷第二一、
    二二頁），被告上揭三次偵查中之供詞與本院所辯之詞互相
    比對，可知被告在系爭本票簽發時點前後有七十八年底、七
    十九年二月間二種不同說詞，葉富雄借款的目的，自九十二
    年至九十四年間，因詢問之次數增加，而有數次之變更，從
    拆屋還地之費用，變為家庭開支、打拆屋還地律師費及規費
    ，再變為不一定是要做拆除地上物用，還有做為給付仲介佣
    金、代書費、律師費、設定抵押費及相關規費、交際費，從
    被告上揭供詞之翻異，知被告一再擴大葉富雄借款之項目，
    以圖能證明系爭本票確係出於葉富雄還債所開立之假象，惟
    細譯上揭供詞有下列矛盾之處，應足認係被告臨訟杜撰，而
    不足採信：1.被告供稱交錢時有證人甲○○看過二、三次云
    云，惟本院傳訊證人甲○○作證，已否認如上，此點已屬不
    實。2.葉富雄死亡時有關拆屋還地之訴訟才剛開始提起，相
    關建築事宜均未啟動，合建契約簽立時所需之仲介費用二十
    萬元，設定抵押費及辦理抵押權設定之規費，固均經證人甲○○、庚○○證述如上，除仲介費用支出較大筆外，其餘設
    定費、規費均有地政機關規定可循，其金額顯不可能超出數
    萬元之譜，縱均需由葉富雄負擔，亦與被告所主張借款十次
    ，每次三十萬元之內容相去甚遠，參之被告三次證詞逐次增
    加，又無法舉出具體之內容，所辯亦有未合。3.又依合建契
    約所訂，本案土地上所設定最高限額抵押權之目的即在擔保
    被告之借款，而還款期則約定為：「上開抵押權及借款，甲
    方應於房屋完成後向金融機構貸款清償乙方，乙方應同時塗
    銷該抵押權（上開借款僅限於甲方拆除地上物之用，實際借
    款金額以借據為憑）」，已詳如上述，故被告在建成房屋前
    ，有關其出借予葉富雄之借款，在三百萬元範圍內，均可得
    到抵押權之擔保，並無另請葉富雄再開立本票以供擔保之必
    要，且果有三百萬元之借款，該借款之清償期又尚未屆至（
    按依合約清償期為房屋建成後，以分得之房地貸款清償），
    葉富雄有何理由另行簽發本票以供結算之必要。4.合建契約
    已載明葉富雄之借款需以借據為憑證，此明定於契約上，被
    告不可能不知，被告供稱每筆借款均有葉富雄所開立之借據
    可供證明如屬無訛，被告豈有放棄各該借據而取一紙葉富雄
    之本票，而將借據返還之理，所供均悖於情理。綜上，被告
    上揭辯詞有關系爭本票簽發之基本債務關係，應屬不實，均
    不足採信。
  (五)被告於葉富雄死後十三年提出系爭本票，對告訴人丙○○等
    人，向本院提起拍賣抵押物強制執行之聲請而行使，其無法
    舉證證明本票基礎債權存在及發票人簽發之真正，其間又無
    任何第三人經手系爭本票，被告自應負偽造有價證券之罪責
    ，本件事證已經明確，犯行堪以認定，應依法論科。
二、核被告偽造葉富雄之印章一枚後，意圖供行使之用，而蓋於
    「出票人簽章」欄上偽造葉富雄之印文一枚，偽造完成由葉
    富雄名義所簽發之系爭本票一紙，係犯刑法第二百零一條第
    一項之偽造有價證券罪。至其偽造印章、偽造印文為其偽造
    本票之部分行為，其行使偽造本票之低度行為則為偽造之高
    度行為所吸收，均不另論罪。爰審酌被告以偽造之本票對告
    訴人丙○○等人提起拍賣抵押物之訴訟，已妨害有價證券之
    流通、信用，且造成告訴人丙○○等人之損害，被告犯罪後
    仍設詞狡飾犯行，毫無悔意，及其犯罪手段、品行、智識程
    度、所偽造之支票票面金額三百萬元等一切情狀，量處如主
    文所示之刑，以資懲儆。附表所示偽造本票一紙（含其上偽
    造之「葉富雄」印文一枚），應依刑法第二百零五條沒收之
    ；另未扣案偽造「葉富雄」之印章一枚，無證據證明已經滅
    失，亦應依刑法第二百十九條之規定沒收之。
據上論斷，應依刑事訴訟法第二百九十九條第一項前段，刑法第
二百零一條第一項、第二百零五條、第二百十九條，判決如主文
。
本案經檢察官朱立豪到庭執行職務。
中    華    民    國    95    年    8     月    11    日
                臺灣板橋地方法院刑事第十七庭
                      審判長法  官  張江澤
                            法  官  絲鈺雲
                            法  官  王綽光
以上正本證明與原本無異
如不服本判決應於送達後10日內向本院提出上訴狀
                            書記官  許清秋
中    華    民    國    95    年    8     月    14    日
附錄本案論罪科刑法條全文：
中華民國刑法第２０１條
意圖供行使之用，而偽造、變造公債票、公司股票或其他有價證
券者，處三年以上十年以下有期徒刑，得併科三千元以下罰金。
行使偽造、變造之公債票、公司股票或其他有價證券，或意圖供
行使之用，而收集或交付於人者，處一年以上七年以下有期徒刑
，得併科三千元以下罰金。
附表：
本票一紙，票號為TS005304號、發票人欄蓋有「葉富雄」印文一
枚、發票日、到期日均為七十八年七月十七日、面額三百萬元。


司法院資訊處製作；財團法人民間司法改革基金會備份。
